臺灣高等法院臺南分院刑事判決
110年度上易字第287號
上  訴  人  臺灣雲林地方檢察署檢察官
被      告  甲○○
上列上訴人因被告詐欺案件，不服臺灣雲林地方法院109年度易
字第223號中華民國110年1月13日第一審判決（起訴案號：臺灣
雲林地方檢察署109年度偵緝字第24、25、26號），提起上訴，
本院判決如下：
    主  文
原判決關於詐欺丙○○無罪部分撤銷。
甲○○共同犯詐欺取財罪，處有期徒刑肆月，如易科罰金，以新臺
幣壹仟元折算壹日。未扣案之犯罪所得新臺幣拾柒萬元沒收，於
全部或一部不能沒收或不宜執行沒收時，追徵其價額。
其他上訴駁回（即詐欺乙○○無罪部分）。
    事  實
一、甲○○因投資股票、投注大樂透失利，明知已無清償借款能力
    。於民國105年3月間，甲○○之友人黃梓駿（所涉詐欺得利部
    分，業經判處罪刑確定）因遭丙○○追討新臺幣（下同）21萬
    元債務，黃梓駿向甲○○稱：欲借用其支票以為清償前開債務
    ，且甲○○自己可再多開支票金額向丙○○借款等語，甲○○與黃
    梓駿即共同基於詐欺取財及詐欺得利之犯意聯絡，一同前往
    雲林縣斗六市丙○○友人所開設之茶行（起訴書誤載為雲林縣
    ○○鎮○○里○○00○0號丙○○住處），向丙○○提出以甲○○支票償還
    舊債及借貸新債之請求，並由甲○○開立如附表編號1、2所示
    面額各15萬元之支票2張予丙○○，丙○○因而陷於錯誤，當場
    交付現金17萬元予甲○○，及免除黃梓駿債務13萬元(於數日
    後另由黃梓駿交付面額8萬元支票1張，免除剩餘8萬元債務)
    。嗣丙○○屆期提示如附表編號1、2所示支票2張，甲○○即撥
    打電話予丙○○稱自己無資力，請求不要提示兌現支票等語，
    丙○○始知受騙。
二、案經丙○○訴由雲林縣警察局北港分局報請臺灣雲林地方檢察
    署檢察官偵查起訴。
    理  由
壹、原審係就被告詐欺取財郭其弘部分（即起訴書犯罪事實欄一
    ㈠）、未指定犯人誣告部分（即起訴書犯罪事實欄一㈣）分別
    判處罪刑，而就詐欺取財乙○○、丙○○部分（即起訴書犯罪事
    實欄一㈡、㈢）均為無罪之諭知。檢察官僅就諭知無罪部分（
    即起訴書犯罪事實欄一㈡、㈢）提起上訴，被告則未上訴。從
    而，本案審理範圍僅限原審諭知被告無罪部分（即起訴書犯
    罪事實欄一㈡、㈢）。
貳、有罪部分（即詐欺丙○○部分）：
一、按被告以外之人於審判外之陳述，雖不符刑事訴訟法第159
    條之1至第159條之4之規定，然經當事人於審判程序同意作
    為證據，法院審酌該言詞陳述或書面陳述作成時之情況，認
    為適當者，亦得為證據。又當事人、代理人或辯護人於法院
    調查證據時，知有第159條第1項不得為證據之情形，而未於
    言詞辯論終結前聲明異議者，視為有前項之同意，刑事訴訟
    法第159條之5定有明文。立法意旨在於傳聞證據未經當事人
    之反對詰問予以核實，原則上先予排除，惟若當事人已放棄
    反對詰問權，於審判程序中表明同意該等傳聞證據可作為證
    據，或於言詞辯論終結前未聲明異議，基於尊重當事人對傳
    聞證據之處分權，及證據資料愈豐富，愈有助於真實發見之
    理念，且強化言詞辯論主義，使訴訟程序得以順暢進行，上
    開傳聞證據亦均具有證據能力。查本案所引用之相關證據資
    料（詳後引證據），其中各項言詞或書面傳聞證據部分，縱
    無刑事訴訟法第159條之1至第159條之4或其他規定之傳聞證
    據例外情形，然業經本院審理時予以提示並告以要旨，且各
    經檢察官、被告甲○○表示意見，當事人已知上述證據乃屬傳
    聞證據，已明示同意作為本案之證據使用（本院卷第111-11
    2、133-134頁），而本院審酌上開證據資料製作時之情況，
    無不當取供及證明力明顯過低之瑕疵，認以之作為證據應屬
    適當，揆諸前開規定，應認均有證據能力。
二、認定犯罪事實所憑之證據及理由：
　㈠訊據被告固坦認確於前揭時地，由其開立如附表編號1、2所
    示面額各15萬元之支票2張，與黃梓駿前去向告訴人丙○○借
    款，並丙○○當場確有交付現金17萬元等情不諱，惟矢口否認
    有何詐欺取財及詐欺得利之犯行，辯稱：因當時有一張黃梓
    駿先前向我借的支票到期，必須要拿錢去軋票，所以才開立
    如附表編號1、2所示之支票2張予丙○○，但我只有拿到17萬
    元，並拿該17萬元去軋票，所以錢不是我借的，我覺得我是
    被黃梓駿騙了。又我並不知道黃梓駿與丙○○間還有債務關係
    ，也不知道丙○○因此免除黃梓駿債務之事云云。
　㈡經查：
　⒈被告於前揭時地，開立如附表編號1、2所示面額各15萬元之
    支票2張，與黃梓駿前去向告訴人丙○○借款，並丙○○當場交
    付現金17萬元等情，業據被告坦認不諱（臺灣雲林地方檢察
    署109年度偵緝字第24號卷《下稱偵2卷》第46頁、原審卷一第
    93-94頁），核與證人即告訴人丙○○於偵查、原審法院106年
    度訴字第775號（黃梓駿偽造有價證券等案件，下稱另案）
    審理、本案原審時（臺灣雲林地方檢察署106年度偵字第663
    3號卷《下稱偵1卷》第5-7頁、偵2卷第218-231頁、原審卷一
    第409-423頁）證述之情節相符，復經證人即共犯黃梓駿於
    另案審理、本案原審時（原審卷一第236-237、250-253、41
    3-415頁）證述屬實，且有如附表編號1、2所示之支票各1張
    （偵1卷第13-15頁）、黃梓駿之臺灣雲林地方法院106年度
    訴字第775號、本院107年度上訴字第311號刑事判決各1份（
    偵2卷第85-102、69-84頁）附卷可稽。是此部分事實，堪信
    屬真實。
　⒉被告於原審時供稱：（妳為何要辦貸款？）因為我投資失敗
    ，我不想讓家人知道，所以才會想辦貸款。（妳本來做何工
    作？）我本來是賣衣服。（為何會投資失敗？）就玩股票。
    （妳玩股票負債多少？）除了玩股票，還有賭大樂透，有欠
    人家賭金。（妳當時負債多少？）當時負債快100萬等語（
    原審卷一第98-99頁），足見被告當時經濟狀況極為困窘，
    已無力支付票款或償還債務甚明。
　⒊證人黃梓駿於偵查時證述：我帶被告去找丙○○，是因被告要
    借錢，丙○○也是將錢交給被告等語（偵1卷第25頁）。且於
    原審時證稱：當時我與被告一起去斗六的一間茶行，被告開
    2張15萬元的支票，幫我還原本向丙○○借的，另外被告向丙○○借10幾萬元，丙○○是付現金，剩下的錢就是被告拿走，我
    記得那天被告要過票，所以總共加起來是30萬元。（你跟丙○○借錢的時候，我開15萬的票2張，為什麼你沒有跟我說你
    本身就有欠丙○○錢，還騙我過去？）妳知道，不然妳怎麼會
    開30萬元，只拿17萬元走。當時被告要借錢，我就告訴被告
    ，我欠廖宏的錢先用票來抵，我會想辦法去籌票的錢，讓票
    軋過，你順便請丙○○借妳17萬元，所以17萬元是被告拿去軋
    票，我沒有拿走17萬元等語（原審卷一第236-237、413-415
    頁）。又證人丙○○於原審時亦證陳：被告與黃梓駿一起來找
    我借錢，被告也有開口說要借錢，並由被告開立2張15萬元
    的支票，借走了17萬元，其餘10幾萬元是黃梓駿之前欠我的
    ，用支票來抵。17萬元是被告與黃梓駿一起拿去的。後來被
    告有打電話拜託我把票抽回來，被告說是被黃梓駿騙的，被
    告邊哭、邊拜託，並說要分期還我，但事後就失聯了等語（
    原審卷一第412-413、415-422頁）。據上而論，被告與黃梓
    駿一同前去找丙○○借款，並由被告開立如附表編號1、2所示
    面額各15萬元之支票2張，以為借款擔保；復被告自丙○○處
    取得之現金17萬元，係由被告持以存入其所有甲存帳戶，以
    供其他屆期支票提領；又被告既已開立如附表編號1、2所示
    面額各15萬元支票2張，計30萬元，而僅自丙○○處取得17萬
    元，則被告焉會不知此差額13萬元之原因？再者，苟如被告
    所辯未向丙○○借17萬元，則丙○○豈會無緣無故給付17萬元予
    被告？且被告何以交予丙○○如附表編號1、2所示之支票2張
    ？由此可知，被告與黃梓駿確於前揭時地，由被告開立如附
    表編號1、2所示面額各15萬元之支票2張，共同向告訴人丙○○以償還舊債（13萬元）及借貸新債（17萬元）之方式，並
    丙○○當場交付現金17萬元等情，堪以認定。從而，被告辯稱
    ：我沒有向丙○○借17萬元，並不知道黃梓駿與丙○○間還有債
    務關係，也不知道丙○○因此免除黃梓駿債務之事，我是被黃
    梓駿騙了云云，顯係事後卸責之詞，不足採信。
　⒋證人即告訴人丙○○於偵查時證稱：黃梓駿帶被告來找我，黃
    梓駿說被告票據信用很好等語（偵1卷第7頁），並於另案審
    理時證述：被告和黃梓駿一起來借，一起拿走17萬元，被告
    來借款時我有要求擔保等語（偵2卷第224-225頁），及於原
    審證稱：因為黃梓駿說13萬要還給我，黃梓駿帶被告過來，
    又說被告信用很好，我想說先把13萬收回來，然後30萬到期
    會全部還給我，當初我認為他們是共用票據、一起借的。我
    與被告是第一次見面，因為是黃梓駿帶來的朋友，我就相信
    他們，當天被告好像說是做擺攤位賣衣服的生意，好像要付
    貨款的錢，現在不記得等語（原審卷一第421、422 頁）。
    準此，足見丙○○係因誤信被告之票據信用良好，有一定資力
    得以償還債務，始同意為本件借款，已可認定。
　⒌綜上所述，被告於105年3月間，向告訴人丙○○借款時，明知
    已無償還之能力，竟由黃梓駿向告訴人丙○○佯稱被告票據信
    用良好云云，並由被告開立如附表編號1、2所示支票2張以
    為擔保，致使告訴人丙○○陷於錯誤，給付借款17萬元及免除
    黃梓駿13萬元債務，是被告與黃梓駿確共同有詐欺取財及詐
    欺得利之故意及行為，且告訴人丙○○確遭被告及黃梓駿以上
    揭詐騙方式欺矇而陷於錯誤，並因而借款17萬元及免除黃梓
    駿13萬元債務甚明。至於被告持該詐得之17萬元，以為支付
    黃梓駿向其借用之支票票款，則屬被告與黃梓駿之債權債務
    關係，而與本件詐欺犯行無涉，附此說明。從而，本件事證
    明確，被告上開詐欺取財及詐欺得利之犯行，已堪認定，應
    依法論科。
三、核被告所為，係犯刑法第339條第1項之詐欺取財罪、同法第
    339條第2項之詐欺得利罪。被告與黃梓駿間，就上揭犯行間
    ，有犯意之聯絡及行為之分擔，應論以共同正犯。又被告以
    一行為同時觸犯詐欺取財、詐欺得利罪，為想像競合犯，應
    依刑法第55條規定，從一重之詐欺取財罪處斷。
參、無罪部分（即詐欺乙○○部分）：　　
一、公訴意旨另以：被告明知自己無資力，仍意圖為自己不法之
    所有，隱瞞其無清償能力之事實，基於詐欺之犯意，於105
    年2月間某日，開立如附表編號3所示之面額10萬元之支票1
    張，交予友人黃梓駿，由黃梓駿持之至雲林縣北港鎮某道路
    旁交予乙○○，充作向乙○○借款之擔保，乙○○因而陷於錯誤，
    借款10萬元予甲○○。嗣乙○○將如附表編號3所示支票交予詹
    舒雯，詹舒雯將支票提示後，因甲○○申報遺失（未指定犯人
    誣告罪部分，業經原審判處罪刑確定）而退票。因認被告涉
    犯刑法第339條第1項之詐欺取財罪嫌等語。
二、按犯罪事實應依證據認定之，無證據不得認定犯罪事實；不
    能證明被告犯罪者，應諭知無罪之判決，刑事訴訟法第154
    條第2項、第301條第1項分別定有明文。次按，事實之認定
    ，應憑證據，如未能發現相當證據，或證據不足以證明，自
    不能以推測或擬制之方法，為裁判基礎；且認定不利於被告
    之事實須依積極證據，苟積極證據不足為不利於被告事實之
    認定時，即應為有利於被告之認定；又認定犯罪事實所憑之
    證據，雖不以直接證據為限，間接證據亦包括在內，然無論
    直接證據或間接證據，其為訴訟上之證明，須於通常一般之
    人均不致有所懷疑，而得確信其為真實之程度者，始得據之
    為有罪之認定，倘其證明尚未達到此一程度，而有合理之懷
    疑存在，無從使事實審法院得有罪之確信時，即應由法院為
    諭知被告無罪之判決（最高法院30年上字第816號、40年台
    上字第86號、76年度台上字第4986號判決意旨參照）。再按
    檢察官就被告犯罪事實，應負舉證責任，並指出證明之方法
    ，亦為刑事訴訟法第161條第1項所明定。因此，檢察官對於
    起訴之犯罪事實，應負提出證據及說服之實質舉證責任，倘
    其所提出之證據，不足為被告有罪之積極證明，或其指出證
    明之方法，無從說服法院以形成被告有罪之心證，基於無罪
    推定之原則，自應為被告無罪判決之諭知（最高法院92年度
    台上字第128號判決意旨參照）。　　　
三、公訴意旨認被告涉犯上開詐欺取財罪嫌，無非係以被告之供
    述、證人黃梓駿、乙○○、詹舒雯之證述、如附表編號3所示
    之支票影本、退票理由單、被告之票據信用查詢資料為其主
    要論據。訊據被告堅詞否認有何上開詐欺取財犯行，辯稱：
    黃梓駿只是跟我借票去向對方借錢，我沒有跟乙○○借錢，也
    沒拿到錢等語。
四、被告確於105年2月間某日，開立如附表編號3所示之面額10
    萬元之支票1張，交予黃梓駿，而由黃梓駿持之至雲林縣北
    港鎮向乙○○借款，並交付附表編號3所示支票1張以為借款擔
    保等情，業據被告供承不諱，復經證人即告訴人乙○○、證人
    黃梓駿證述屬實，且有掛失止付票據提示人資料查報表（票
    號0000000號）1紙（警卷第19頁）、附表編號3所示之支票
    、退票理由單、票據掛失止付通知書各1紙（警卷第21-25頁
    ）在卷可稽。是此部分事實，固堪信為真實。
五、惟查：　
　㈠證人乙○○於原審時證稱：於105年2月間，黃梓駿有到北港麥
    當勞，持被告的支票來向我借錢，黃梓駿借錢時，只有我和
    黃梓駿2人在場，被告當天並沒有來，我有問黃梓駿支票是
    誰的，黃梓駿說他在做業務，票是叫甲○○的，並介紹甲○○是
    在做生意，我不清楚甲○○的經濟狀況，也不認識甲○○，我只
    相信黃梓駿，所以願意借錢。印象中我有打電話詢問被告，
    問支票是你的嗎？被告說對。我又問黃梓駿拿你的票來跟我
    調資金，你知道嗎？被告說他知道。就這樣而己。因我積欠
    銀行信用卡款項，帳戶不能用，所以將支票轉給我弟媳詹舒
    雯，請詹舒雯代收支票，詹舒雯於借款當時並未在場，詹舒
    雯也沒有見過黃梓駿。黃梓駿的借款都已清償等語（原審卷
    一第393-403頁）。又證人詹舒雯於原審證稱：我有收過被
    告開立如附表編號3所示之支票，是我大伯乙○○拿給我的，
    我不認識也沒見過黃梓駿，亦不認識被告等語（原審卷一第
    404-408頁）。依此而論，被告並未對乙○○施以任何詐術行
    為，且乙○○係因信任黃梓駿，始同意借款予黃梓駿，亦無所
    謂有陷於錯誤之情事，而與詐欺取財罪之構成要件有間。從
    而，本件尚難僅以如附表編號3所示之支票為被告所開立，
    及該支票確遭退票，即據以推認被告有不法所有之詐欺意圖
    。
  ㈡證人黃梓駿於偵查時證述：於105年2月間，我向甲○○借如附
    表編號3所示支票1紙，我拿支票借到錢後就拿去補自己其他
    支票債務等語（偵卷第25頁），且於原審時證稱：我跟乙○○
    借這筆10萬元時，乙○○並沒有問我借錢是什麼用途，我只跟
    乙○○說我要周轉，因為那時候跟乙○○算蠻熟的。我之前向乙○○借蠻多筆款項，都已經還了。我與被告一起去北港的麥當
    勞，我、被告及乙○○3人一起在車上寫一寫。該筆借款是我
    個人要用的，錢也是我拿走等語（原審卷一第236、247-248
    、257頁）。據上而論，黃梓駿雖稱被告有一同前往向乙○○
    借款，然被告堅稱僅簽發附表編號3所示支票交予黃梓駿，
    並未一同前去借款，且證人乙○○已明確證述：黃梓駿借錢時
    ，只有我和黃梓駿2人在場，被告當天並沒有來，我還打電
    話詢問被告，問支票是不是他的等語，已如前述；由此可知
    ，黃梓駿所述與被告一同向乙○○借款云云，顯與事實不符，
    尚難憑採。又該筆10萬元借款，係黃梓駿單獨前往向乙○○借
    得，且均供黃梓駿個人所有、使用，被告僅是單純將如附表
    編號3所示支票1張借予黃梓駿。從而，公訴意旨主張：乙○○
    係借款10萬元予被告等語，容有誤會。
　㈢依上所述，被告僅係單純將如附表編號3所示支票1張借予黃
    梓駿，而由黃梓駿單獨前往向乙○○借款，復乙○○係因信任黃
    梓駿，始同意借款，並無所謂陷於錯誤之情事，又該借得之
    款項均為黃梓駿個人所有、使用，被告並未取得任何款項。
    從而，尚不得僅以如附表編號3所示之支票為被告所開立，
    及該支票確遭退票，在無其他證據可資證明之情形下，即據
    以推認被告有不法所有之詐欺意圖，或與黃梓駿有所謂共同
    犯意聯絡，或有何幫助黃梓駿遂行詐騙之行為。
六、綜上所述，公訴意旨就被告此部分詐欺犯行所提出之證據，
    尚未達到通常一般之人均不致有所懷疑，而得確信被告確有
    其所指上開犯行之心證程度。此外，復無其他積極證據足認
    被告有上開詐欺之犯行，揆諸前揭法條及判決意旨，此部分
    即屬不能證明被告犯罪，自應為被告無罪之諭知。
肆、本院撤銷改判及維持之理由：
一、就詐欺告訴人丙○○（即起訴書犯罪事實欄一㈢）撤銷改判部
    分：
　㈠原審疏未詳究被告向告訴人丙○○借款時，經濟已陷於困窘，
    無力支付票款或償還債務，並告訴人丙○○係因誤信如附表編
    號1、2所示支票得以受償，陷於錯誤始同意借款等情，乃以
    此部分不能證明被告犯罪，而為被告無罪之諭知，尚有未洽
    。檢察官上訴指摘原判決諭知此部分無罪不當，為有理由，
    自應由本院將原判決關於此部分之無罪諭知，予以撤銷改判
    。
　㈡爰審酌被告為支應其他票款之需求，竟以詐騙方式向告訴人
    丙○○借款，所為誠屬不該；兼衡詐騙之金額計30萬元，迄今
    未與告訴人丙○○達成民事和解，亦未賠償告訴人丙○○所受損
    失；被告犯後否認犯行，態度非佳；暨被告自陳高職畢業之
    智識程度，受僱市場小吃攤販，月入約3萬元，離婚，有2名
    成年及1名未成年子女等一切情狀，量處被告有期徒刑四月
    ，並諭知易科罰金之折算標準，以示懲儆。
　㈢按於二人以上共同實行犯罪之情形，固基於責任共同原則，
    共同正犯應就全部犯罪結果負其責任，然於集團性或多人共
    同犯罪之情形下，其各成員有無不法所得或所得多寡，未必
    盡同，故共同正犯犯罪所得之沒收或追徵，應就各人所分得
    之數為之。查被告因本件詐欺犯行，實際取得之犯罪所得為
    17萬元（另13萬元為免除黃梓駿之債務），應依刑法第38條
    之1第1項前段規定，予以宣告沒收，於全部或一部不能沒收
    或不宜執行沒收時，則依同條第3項規定，追徵其價額。
二、原審就詐欺告訴人乙○○（起訴書犯罪事實欄一㈡）部分，以
    不能證明被告有此部分詐欺犯行，而為被告無罪之諭知，核
    無違誤。檢察官上訴意旨猶執相同證據資料，指摘原判決此
    部分不當，為無理由，應予駁回。
據上論斷，應依刑事訴訟法第368條、第369條第1項前段、第364
 條、第299條第1項前段，刑法第28條、第339條第1項、第2項、
第55條、第41條第1項前段、第38條之1第1項前段、第3項，刑法
施行法第1條之1第1項，判決如主文。
本案經檢察官黃立夫提起公訴，檢察官林豐正提起上訴，檢察官
劉榮堂到庭執行職務。
中　　華　　民　　國　　110 　年　　9 　　月　　30　　日
                  刑事第三庭    審判長法　官  陳連發
                                      法　官  何秀燕
                                      法　官  洪榮家
以上正本證明與原本無異。
被告就有罪部分，如不服本判決應於收受送達後20日內向本院提
出上訴書狀，其未敘述上訴理由者，並得於提起上訴後20日內向
本院補提理由書（均須按他造當事人之人數附繕本）「切勿逕送
上級法院」，檢察官不得上訴。
無罪部分不得上訴。
　　　　　　　　　　　　　　　　　　　書記官  謝麗首
中　　華　　民　　國　　110 　年　　9 　　月　　30　　日
附表：
編號 票載發票日 票面金額（新臺幣） 付款人 票據號碼 1 105年3月24日 15萬元 臺灣中小企業銀行虎尾分行 AD0000000 2 105年3月25日 15萬元 臺灣中小企業銀行虎尾分行 AD0000000 3 105年3月30日 10萬元 臺灣中小企業銀行虎尾分行 AD0000000 

附錄本案論罪科刑法條全文：
中華民國刑法第339條
意圖為自己或第三人不法之所有，以詐術使人將本人或第三人之
物交付者，處 5 年以下有期徒刑、拘役或科或併科 50 萬元以
下罰金。
以前項方法得財產上不法之利益或使第三人得之者，亦同。
前二項之未遂犯罰之。